【裁判字號】    94,訴,3763
【裁判日期】    950831
【裁判案由】    發明專利申請
【裁判全文】
臺北高等行政法院判決
                                     94年度訴字第03763號
                              .
原      告  美商‧尼可塔療法公司
代  表  人  麥可‧英史克雷格.
訴訟代理人  林志剛律師 （兼送達代收人）
複  代理人  廖文慈律師
訴訟代理人  乙○○
             （專利代理人）
被      告  經濟部智慧財產局
代  表  人  蔡練生（局長）
訴訟代理人  丙○○
            甲○○
上列當事人間因發明專利申請事件，原告不服經濟部中華民國94
年09月28日經訴字第09406134320號訴願決定，提起行政訴訟。
本院判決如下：
    主  文
原告之訴駁回。
訴訟費用由原告負擔。
    事  實
一、事實概要：美商‧英豪治療系統股份有限公司（即原告之前
    身）於民國（以下同）88年10月02日以「流動阻力經調節之
    氣溶膠化活性劑的傳送」向被告申請發明專利，並以西元19
    98年10月09日申請之美國第60/103,702號專利案主張優先權
    ，經被告編為第00000000號審查，不予專利。原告不服，申
    請再審查，並於92年10月01日申請變更申請人名稱為原告，
    另於93年11月05日申請變更發明名稱為「用於控制氣溶膠化
    活性劑至人類病患肺部之傳送的裝置」，復於94年03月25日
    修正申請專利範圍。案經被告審查，於94年05月13日以（94
    ）智專三(四)01027字第09420437490號專利再審查核駁審定書
    為「本案應不予專利」之處分。原告不服，提起訴願，經訴
    願決定駁回，原告猶不服，遂向本院提起行政訴訟。
二、兩造聲明：
  (一)原告聲明：
  1.原處分及訴願決定均撤銷。
  2.被告應為准予本件專利之處分。
  3.訴訟費用由被告負擔。
  (二)被告聲明：
  1.駁回原告之訴。
  2.訴訟費用由原告負擔。
三、兩造之主張：
甲、原告主張：
  (一)系爭案所請內容為一種用於控制氣溶膠化活性劑至人類病患
    肺部之傳送的裝置，該裝置包括流動阻力調節器，該流動阻
    力調節器提供至少0.4（cmH2O）1/2/SLM之高流動阻力及隨
    後提供一較低之流動阻力。
  (二)系爭案申請專利範圍並無不明確，應無違反專利法第26條第
    3 項：
  1.按被告雖謂「系爭案之申請專利範圍有不明確之處，違反專
    利法第26條第3項之規定，而不符專利要件」，惟系爭案係
    原告根據觀察，以較低之起始吸氣流速傳送活性劑給病人，
    與以固定但較高吸氣流速傳送活性劑給病人之相較結果，發
    現在較低起始吸氣流速下，活性劑之生物有效性會增加（即
    提高）而發明（參見系爭案中文說明書第11頁第5-7行）；
    且根據活體測試結果，亦證實「在較低起始吸氣流速下，活
    性劑之生物有效性會增加」（參見系爭案中文說明書第18-2
    1頁），乃據此提出系爭案發明專利之申請。
  2.系爭案之技術特徵如下:
    (1)系爭案申請專利範圍第1項為：「一種用於控制氣溶膠化
      活性劑至人類病患肺部之傳送的裝置，該裝置包括流動阻
      力調節器，該流動阻力調節器提供至少0.4（cmH2O）1/2/
      SLM之高流動阻力及隨後提供一較低之流動阻力。」
    (2)系爭案之技術特徵為：該裝置包含有「流動阻力調節器」
      、同時限定該裝置中之「流動阻力調節器」具有至少0.4
      （cmH2O）1/2/SLM之高流動阻力及接著隨後具有一較低之
      流動阻力的技術特徵。
  3.今具有系爭案申請專利範圍第1項技術特徵之上述裝置，即
    可達到其為維持較低之起始吸氣流速，而使活性劑之生物有
    效性增加之發明目的及功效。從而，因系爭案申請專利範圍
    第1項已明確界定系爭案發明所需要之裝置，並限定該裝置
    之技術特徵，且該內容亦為發明說明及圖示所支持，故並無
    申請專利範圍有不明確而違反專利法第26條第3項之規定。
  (三)系爭案相對於引證三、四，應顯然具有進步性：
  1.被告稱:「引證三已揭示具有空氣流率被控制之吸入器，而
    引證四提及之目標流速為15-60公升/分鐘，雖與系爭案之15
    公升/分鐘或更低不同，然就習於該項技藝人士而言，有關
    流速之設置乃可參酌引證案之技術內容而易於推知者，故系
    爭案所請之技術內容不具進步性。」
  2.惟引證三僅係關於具有空氣流率被控制之吸入器的發明，但
    其吸入器並沒有揭示如系爭案「流動阻力調節器」具有至少
    0.4（cmH2O）1/2/SLM之高流動阻力（即特定起始低吸氣流
    速）及接著隨後具有一較低之流動阻力（即較高流速）的技
    術特徵（亦即具有特定起始低吸氣流速及接著隨後具有較高
    流速的技術特徵）；更無揭示上述至少0.4（cmH2O）1/2/SL
    M之高流動阻力所對應之流速15公升/分鐘或更低（參見系爭
    案申請專利範圍第4項）之起始流速的技術特徵。
  3.另引證四雖然亦有提及使用較慢的吸氣流速是提高以肺部傳
    送路徑傳遞藥物及藥物沉積的關鍵點，惟其所提及之目標流
    速為15-60公升/分鐘（參見系爭案中文說明書第6頁第5-7行
    ）；反觀系爭案申請專利範圍第1項中載者，則為至少0.4（
    cmH2O）1/2/SLM之高流動阻力所對應之起始流速為15公升/
    分鐘或更低（參見系爭案申請專利範圍第4項）。因此，系
    爭案所具有之起始較低吸氣流速15公升/分鐘或更低，並不
    在引證四所提及目標流速為15-60公升/分鐘（15公升/分鐘
    與60公升/分鐘之間）的範圍內，故引證四並沒有揭示系爭
    案裝置之具有特定起始低吸氣流速及接著隨後具有較高流速
    的技術特徵。
  4.系爭案之歐洲及澳洲對應案，業已分別獲准專利為EP000000
    0B1及AU754724。該歐洲及澳洲對應案在各該專利局審查時
    ，均已參酌過引證三（各該專利公報上之參考文獻一欄均列
    有引證三），而仍認系爭發明具有進步性。
  5.綜上，引證三及引證四均無揭示系爭案申請專利範圍之具有
    特定較低起始吸氣流速及接著隨後具有較高流速的技術特徵
    ，並藉此技術特徵以達成使活性劑之生物有效性增加之功效
    ，故系爭案相較於上述二件引證案，實具有進步性。
  (四)綜上所述，系爭案實為一具產業上利用性、新穎性及進步性
    之發明，符合發明專利要件，且無不合申請專利範圍應記載
    事項，故未違反專利法第22條第4 項及第26條第3 項規定，
    依法應得准予發明專利。尚祈鈞院明察，賜予判決如訴之聲
    明之請求，實感德便。
乙、被告主張：
  (一)系爭案所請標的為「裝置」與申請專利範圍之內容「方法」
    不一致，故申請專利範圍不明確:
  1.原告訴稱:「系爭案係原告根據觀察以較低之起始吸氣流速
    傳送活性劑給病人，與以固定但較高吸氣流速傳送活性劑給
    病人之相較結果，發現在較低之起始吸氣流速下，活性劑之
    生物有效性會增加，故系爭案申請專利範圍第1項所請裝置
    的技術特徵，乃在於該裝置含有『流動阻力調節器』，而該
    『流動阻力調節器』具有至少0.4（cmH2O）1/2/SLM之高流
    動阻力及隨後提供一較低之流動阻力的技術特徵。如此，具
    有系爭案申請專利範圍第1項所請裝置的技術特徵，即可達
    到增加活性劑之生物有效性，並無所請『裝置』範圍不明確
    、不符專利要件之處。」
  2.查系爭案係揭示一種用於控制氣溶膠化活性劑至人類病患肺
    部的裝置，但申請專利範圍卻未載明此裝置之內部構造，僅
    以提供流速之不同界定其申請專利範圍，惟此乃投遞藥物方
    式之不同，正如審查基準第二篇第一章3.4.11所示「每一請
    求項的範疇應明確，並應與申請標的一致。... 」，系爭案
    所請標的為「裝置」與申請專利範圍之內容「方法」不一致
    ，故申請專利範圍不明確，不符專利要件。
  (二)系爭案所請技術內容不具進步性:
  1.原告訴稱:「引證三係關於具有空氣流率被控制之吸入器的
    發明，但並未揭示如系爭案『流動阻力調節器』具有至少0.
    4（cmH2O）1/2/SLM之高流動阻力（即特定起始低吸氣流速
    ）及接著隨後具有一較低之流動阻力（即較高流速）的技術
    特徵，更無揭示上述至少0.4（cmH2O）1/2/SLM之高流動阻
    力所對應之流速15公升/分鐘或更低之起始流速的技術特徵
    ；而引證四雖提及使用較慢的吸氣流速是提高以肺部傳送路
    徑傳遞藥物及藥物沉積關鍵點，但其目標流速為15-60公升/
    分鐘，此並不包含系爭案申請專利範圍第1項所載至少0.4（
    cmH2O）1/2/SLM之高流動阻力所對應之起始流速為15公升/
    分鐘或更低之範圍。引證三、四未揭示系爭案裝置之具有特
    定起始低吸氣流速及接著隨後具有較高流速的技術特徵。」
  2.查引證三已揭示具有空氣流率被控制之吸入器，而引證四提
    及之目標流速為15-60 公升/ 分鐘，此雖與系爭案之15 公
    升/ 分量方式輸送藥物至病人之吸入器」，之目標流速為
    15-60 公升/ 分鐘，此雖與系爭案之15公升/ 分鐘或更低不
    同，然就習於該項技藝人士而言，有關流速之設置乃可參酌
    前述引證案之技術內容而易於推知者，故系爭案所請技術內
    容不具進步性。至於原告稱系爭案之歐洲及澳洲對應案，已
    分別獲准專利等（即訴願理由附件一、二）；因各國審查係
    獨立進行，自不能以他國已准予專利來要求本國亦須准予專
    利。
  (三)綜上所述，被告原處分並無違法，敬請駁回原告之訴。
    理  由
一、按凡利用自然法則之技術思想之創作，而可供產業上利用者
    ，固得依專利法第21條暨第22條第1項之規定申請取得發明
    專利，惟其發明「雖無第1項所列情事，但為其所屬技術領
    域中具有通常知識者依申請前之先前技術所能輕易完成時」
    ，仍不得依法申請取得發明專利；又「申請專利範圍應明確
    記載申請專利之發明，各請求項應以簡潔之方式記載，且必
    須為發明說明及圖式所支持。」復為同法第22條第4項及第2
    6 條第3 項所明定。是以，凡利用自然法則之技術思想之高
    度創作，而可供產業上利用者，固得依規定申請取得發明專
    利。惟其發明如係運用申請前既有之技術或知識，而為熟習
    該項技術者所能輕易完成時，仍不得依法申請取得發明專利
    。
二、本件係原告之前身即美商‧英豪治療系統股份有限公司前於
    88年10月02日以「流動阻力經調節之氣溶膠化活性劑的傳送
    」向被告申請發明專利，並以西元1998年10月09日申請之美
    國第60/103,702號專利案主張優先權，經被告編為第000000
    00號審查，不予專利。原告不服，申請再審查，並於92年10
    月01日申請變更申請人名稱為原告，另於93年11月5 日申請
    變更發明名稱為「用於控制氣溶膠化活性劑至人類病患肺部
    之傳送的裝置」，復於94年03月25日修正申請專利範圍。案
    經被告審查，於94年05月13日以（94）智專三(四)01027 字第
    09420437490 號專利再審查核駁審定書為「本案應不予專利
    」之處分，有系爭案專利申請書、各審定書等件在卷可稽，
    並為兩造所不爭，堪認為實。原告不服，提起本件行政訴訟
    ，主張如事實欄所載。
三、本院判斷如下：
  (一)本件第00000000號「流動阻力經調節之氣溶膠化活性劑的傳
    送」發明專利申請案，於93年11月5 日申請變更發明名稱為
    「用於控制氣溶膠化活性劑至人類病患肺部之傳送的裝置」
    ，依卷附94年5 月13日申請專利範圍修正本，其第1 項獨立
    項載以「一種用於控制氣溶膠化活性劑至人類病患肺部之傳
    送的裝置，該裝置包括流動阻力調節器，該流動阻力調節器
    提供至少0.4 （c mH2O）1/2/SLM 之高流動阻力及隨後提供
    一較低之流動阻力。」等語，而其餘第2 項至第7 項均為附
    屬項。而被告所引用先前技術，引證一係西元1986年6 月3
    日美國第0000000 號專利案，引證二為西元1997年12月2 日
    美國第0000000 號專利案，引證三係西元1997年11月26日歐
    洲專利第0000000 號專利案，引證四系WO 97/40819 號專利
    案。
  (二)查系爭申請案，依其變更後名稱為「用於控制氣溶膠化活性
    劑至人類病患肺部之傳送的裝置」，然揆諸上開申請專利範
    圍，並未揭露該裝置之內部構造；乃係以提供流速之不同界
    定其申請專利範圍，此乃投遞藥物之「方法」，與系爭案所
    請標的為「裝置」並不一致，是其申請專利範圍並不明確，
    自不符上開專利法第26條第3 項「申請專利範圍應明確記載
    申請專利之發明」之規定。
  (三)次查本件系爭第00000000號「流動阻力經調節之氣溶膠化活
    性劑的傳送」，依其申請專利範圍載以「該流動阻力調節器
    提供至少0.4 （cmH2O）1/2/SLM之高流動阻力及隨後提供一
    較低之流動阻力。」，即每分鐘15公升或更低之流速，然引
    證三即西元1997年11月26日歐洲專利第0000000 號專利案，
    其專利範圍載以「本發明係有關一產物如藥物的吸入器，尤
    其是一包含加壓分散容器，而可控制空氣流速以計量方式輸
    送藥物至病人之吸入器」，足認引證三已揭示具有空氣流率
    被控制之吸入器之技術特徵。而引證四WO97/40819號專利案
    ，依其申請專利範圍所載以「‧‧，將該藥物置入一流速獨
    立的吸入器，在吸入器的流速範圍介於15-60 公升/ 分鐘時
    ，‧‧。」，足認引證四業已揭示之目標流速為15-60 公升
    / 分鐘，此雖與系爭案之15公升/ 分鐘或更低，有所不同，
    然就所屬技術領域中具有通常知識者而言，有關流速之設置
    乃可參酌前述引證案之技術內容而易於完成者，故系爭案所
    請技術內容不具進步性。至系爭案申請專利範圍第2 項至第
    7 項均為依附於第1 項之附屬項，均係在說明流速與阻力間
    之關係，亦難認具有進步性。
四、綜上所述，被告認本件有違專利法第22條第4 項、第26 條
    第3 項之規定，所為本件「不予專利」之處分，並無不合；
    訴願決定予以維持，亦無違誤。原告訴請撤銷原處分及訴願
    決定，並請求被告應予系爭案為專利之處分，為無理由，應
    予駁回。
據上論結，本件原告之訴為無理由，爰依行政訴訟法第98條第3
項前段，判決如主文。
中    華    民    國    95    年    8    月    31    日
                    第七庭審判長法  官  黃  本  仁
                                法  官  李  玉  卿
                                法  官  黃  秋  鴻
上為正本係照原本作成。
如不服本判決，應於送達後20日內，向本院提出上訴狀並表明上
訴理由，如於本判決宣示後送達前提起上訴者，應於判決送達後
20日內補提上訴理由書（須按他造人數附繕本）。
中    華    民    國    95    年    8    月    31    日
                                書記官  蘇  婉  婷


司法院資訊處製作；財團法人民間司法改革基金會備份。
